【裁判字號】    89,上訴,476
【裁判日期】    890621
【裁判案由】    違反臺灣地區與大陸地區人民關係條例
【裁判全文】
臺灣高等法院高雄分院刑事判決          八十九年度上訴字第四七六號
    上訴人  台灣澎湖地方法院檢察署檢察官
    被      告  乙○○
右上訴人因被告違反台灣地區與大陸地區人民關係條例案件，不服臺灣澎湖地方法院
八十八年度訴字第八三號中華民國八十九年二月十八日第一審判決（起訴案號：臺灣
澎湖地方法院檢察署八十八年度偵字第六一八號），提起上訴，本院判決如左：
      主      文
上訴駁回。
      事實及理由
一、本案經本院審理結果，認第一審判決認事用法及量刑均無不當，應予維持，並引
    用第一審判決書記載之事實、證據及理由。（如附件）。
二、被告乙○○於原審審理及本院調查中雖另辯稱：「那天風力很強，我們是進來避
    風的」云云，按被告乙○○之漁船係於八十八年十一月三日十六時四十分，在澎
    湖縣西嶼鄉內垵村南港碼頭防堤為澎湖憲兵隊查獲，此有澎湖憲兵隊刑事案件調
    查移送書及八九年五月三日（八九）轅古字第０三三四號函一份（本院八十九年
    五月十五日總收文）附卷可稽，而八十八年十一月三日在澎湖外海之最大風力為
    七級，極大陣風為九級，此有中央氣象局東吉島氣象測站逐日統計表附於偵查卷
    中可證，足認被告於八十八年十一月三日確因風力很強，始進入岸上避風，固屬
    無疑，惟查被告於八十八年八月二十三日駕駛「進滿詳號」漁船至公海海域搭載
    大陸地區人民李建良、拱坤輝後，隨即於八十八年八月二十四日半夜非法使其進
    入台灣地區澎湖縣西嶼鄉內垵村附近海域，並放在距內垵村沿岸約數百公尺遠之
    「泰全成號」漁船上，迄八十八年十一月三日始為警查獲，此有證人李建良、拱
    坤輝於憲兵隊訊問中之證言可證，並為被告所自承，被告所為即係違反不得使大
    陸地區人民非法進入台灣地區之規定，不能僅因被查獲當天風浪甚大，遽為其有
    利認定之依據。
三、原判決事實欄第三行第二十三字以下，應補充記載：「於八十八年八月二十四日
    晚上」等十三字，以甲確記載其犯罪之時間，併予敘甲。
四、原審因依台灣地區與大陸地區人民關係條例第七十九條第一項、刑法第十一條前
    段、第十六條之規定，為被告乙○○免刑之諭知，認事用法，核無不合，檢察官
    上訴意旨，以被告所為，不符合刑法第十六條得免除其刑之規定，指摘原判決不
    當，然查被告所安置大陸漁工之「泰全成號」經年停泊於離澎湖縣西嶼鄉內垵村
    數百公尺處海面，此事實警察機關亦甲知，惟均不見查緝之動作，自難免使人誤
    信將大陸漁工載往該漁船安置係合法行為，是被告之行為雖仍構成犯罪，惟其可
    非難性甚輕，此已經原審判決載甲，自與刑法第十六條所規定得免除其刑之要件
    相符，檢察官上訴為無理由，應予駁回。
五、被告乙○○經合法傳喚，無正當之理由不到庭，爰不待其陳述逕行判決。
據上論結，應依刑事訴訟法第三百六十八條，第三百七十三條，第三百七十一條，判
決如主文。
本案經檢察官邱榮藏到庭執行職務。
中    華    民    國     八十九     年       六       月     二十一     日
                              臺灣高等法院高雄分院刑事第九庭
                                  審判長法官  張甲松
                                        法官  江泰章
                                        法官  任森銓
右正本證甲與原本無異。
如不服本判決，應於判決送達後十日內向本院提出上訴狀，其未述理由者並應於提
出上訴狀後十日內向本院補提理由書（應附繕本)。
        書記官  張文斌
中    華    民    國     八十九     年       六       月     二十三     日
附錄：本判決論罪科刑法條：
台灣地區與大陸地區人民關係條例第七十九條第一項
違反第十五條第一款規定者，處五年以下有期徒刑、拘役或科或併科新臺幣五十萬元
以下罰金。
                                                                        Ｇ
臺 灣 澎 湖 地 方 法 院 刑 事 判 決                 八十八年度訴字第八三號
    公  訴  人  臺灣澎湖地方法院檢察署檢察官
    被      告  乙 ○ ○  男  五十一歲（民國○○○年○月○日生）
                          住：澎湖縣西嶼鄉內垵村七九號
                          身分證統一編號：Ｘ一三五八一七號
右列被告因違反台灣地區與大陸地區人民關係條例案件，經檢察官提起公訴（八十八
年度偵字第六一八號），本院判決如左：
    主  文
乙○○違反不得使大陸地區人民非法進入臺灣地區之規定，免刑。
    事  實
一、乙○○於民國八十八年八月二十三日，駕駛「進滿祥號」漁船，從澎湖縣西嶼鄉
    內垵南港報關出海，航行至公海海域搭載經其向澎湖區漁會合法申請僱用之大陸
    地區人民李建良、拱坤輝（俟其到案後再行審結），非法使其進入台灣地區澎湖
    縣西嶼鄉內垵村附近海域，至同年十一月三日下午四時四十分許，經檢察官指揮
    澎湖憲兵隊當場查獲。
二、案經澎湖憲兵隊移送台灣澎湖地方法院檢察署檢察官偵查起訴。
    理  由
一、訊據被告乙○○固對在公海處搭載大陸地區人民一事坦承不諱，惟辯稱：伊僱用
    大陸漁工有向漁會申請許可，而將大陸漁工置於「泰全成號」上，警察也知道，
    且警察也不會抓，所以伊認為應該是合法的，所以大家都將大陸漁工置於該船上
    云云。惟查：
    （一）依台灣地區與大陸地區人民關係條例第二條第一款之規定，所謂台灣地區
          包括臺灣、澎湖、金門、馬祖及政府統治權所及之其他地區；又依中華民
          國領海及鄰接區法第三條之規定：中華民國領海為自基線起至其外側十二
          浬之海域，是台灣地區應包括台灣、澎湖、金門、馬祖自基線起至其外側
          十二浬之海域。本件被告所稱之大陸漁工船屋「泰全成號」，係停泊於澎
          湖縣西嶼鄉內垵村數百公尺處之海面，係屬台灣地區無訛。被告辯稱其僱
          用大陸漁工有向漁會申請許可，係合法僱用等語，有台灣地區漁船在台灣
          地區離岸十二浬以外海域僱用大陸船員上船報告表、切結書、大陸地區勞
          務合同書及輸出勞務人員名單等附卷可證，雖可採信，然依台灣地區漁船
          船主在台灣地區離岸十二浬以外海域僱用大陸地區船員暫行措施第五條規
          定：「受僱大陸船員不得隨漁船進入台灣地區離岸十二浬以內，但因急病
          、災難或其他特殊事故，必須進入台灣地區離岸十二浬以內時，準用外國
          人入出國境及居留停留規則第五章規定辦理」，是被告雖合法申請僱用上
          開大陸漁工，惟該等大陸漁工未填具申請書向澎湖縣政府漁業主管機關申
          請核准，並轉請警察機關許可（見卷附之上開暫行措施及台灣地區漁船船
          主接駁受僱大陸地區船員許可辦法條文影本），即將其等載往離澎湖縣西
          嶼鄉內垵村數百公尺處海面之「泰全成號」，顯然違反台灣地區與大陸地
          區人民關係條例第十五條第一款：「不得使大陸地區人民非法進入台灣地
          區。」之規定。
    （二）按不得因不知法律而免除刑事責任。但按其情節得減輕其刑。如自信其行
          為為法律所許可而有正當理由者，得免除其刑。刑法第十六條定有甲文。
    查「泰全成號」漁船自八十七年七月間起即停泊於該處，現仍有大陸漁工
          居住其上，警方並未去抓過，而水上警察局之人員亦不定時會至該船進行
          檢查等情，業經檢察官勘驗屬實，有勘驗筆錄及照片附卷可稽，並經另案
          證人朱志強即澎湖縣警察局白沙分局內垵北漁港分駐所警員於本院八十八
          年度訴字第八二號刑事案件中證述在卷，有該筆錄影本附卷可按，是被告
          所辯：警察知道也不會抓等語，雖可採信，然被告因客觀之事實致誤認為
          其行為係法律所允許，此乃屬法律上之「禁止錯誤」，依前揭法條規定，
          被告並不得因此即免除刑事責任。
    綜上所述，本件事證甲確，被告犯行洵堪認定。
二、核被告乙○○所為，係違反臺灣地區與大陸地區人民關係條例第十五條第一款規
    定，應依同條例第七十九條第一項科刑。又被告與大陸勞務公司簽定合同書僱用
    大陸地區人民，尚難認該簽定合同書之大陸地區人民與被告間，有使大陸漁工李
    建良、拱坤輝非法進入台灣地區之犯意聯絡。爰審酌被告所安置大陸漁工之「泰
    全成號」經年停泊於離澎湖縣西嶼鄉內垵村數百公尺處海面，此事實警察機關亦
    甲知，惟均不見查緝之動作，自難免使人誤信將大陸漁工載往該漁船安置係合法
    行為，是被告之行為雖仍構成犯罪，惟其可非難性甚輕等一切情狀，依刑法第十
    六條之規定，免除其刑。
三、另公訴意旨略以：被告乙○○未向主管機關申請許可，於八十八年九月二十二日
    ，駕駛「進滿祥號」漁船，由澎湖縣西嶼鄉內垵南港報關出海，擅自航行至大陸
    地區福建省崇武港沿海，搭載並僱用大陸地區人民李建良、拱坤輝，因認被告乙
    ○○涉有台灣地區與大陸地區人民關係條例第八十條第一項直航大陸，及第八十
    三條第一項非法僱用大陸地區人民等罪嫌。訊據被告乙○○堅決否認有直航大陸
    地區及非法僱用大陸漁工之情，辯稱：伊有向漁會申請僱用大陸漁工，大陸地區
    人民是坐他們的船到外海，伊是在外海接駁他們的等語。經查，大陸地區人民李
    建良、拱坤輝雖於憲兵隊訊問時均供稱係由大陸崇武鎮登船，搭乘「新益勝號」
    漁船來台灣地區云云，惟其於偵查中又供稱係從崇武鎮出海，由船長在不知幾浬
    處用漁船載其等到澎湖來等語，由憲兵隊詢問筆錄之問、答及所印製之查獲大陸
    人民偷渡入境初步偵訊資料表觀之，其問答制式化而簡短，恐有斷章取義之虞，
    當以其等於檢察官偵查時所供為可採。又被告乙○○僱用大陸地區人民李建良、
    拱坤輝，係經向澎湖區漁會合法申請等情，有大陸地區勞務合同書、輸出勞務人
    員名單及台灣地區漁船在台灣地區離岸十二浬以外海域僱用大陸船員上船報告表
    及切結書等附卷可稽，此外，又查無積極證據證甲被告有何航行至大陸地區及非
    法僱用大陸漁工之犯行，惟公訴人認被告此部分之犯行與上開論罪部分，有裁判
    上一罪之關係，本院不另為無罪之諭知。
據上論斷，應依刑事訴訟法第二百九十九條第一項前段，台灣地區與大陸地區人民關
係條例第七十九條第一項，刑法第十一條前段、第十六條，判決如主文。
中    華    民    國      八十九      年      二        月     十八     日
                            臺 灣 澎 湖 地 方 法 院 刑 事 庭
                                  法      官  陳    梅    欽
右正本證甲與原本無異。
如不服本判決，應於判決送達後十日內，向本院提出上訴狀（須附繕本）。
中    華    民    國      八十九      年      二        月    二十二    日
                                  法      官  鄭    智    文
臺灣地區與大陸地區人民關係條例第七十九條第一項：
違反第十五條第一款規定者，處五年以下有期徒刑、拘役或科或併科新臺幣五十萬元
以下罰金。


司法院資訊處製作；財團法人民間司法改革基金會備份。
